行　政　法　院　判　決　　　　　　　　　　　　　八十八年度判字第四三一三號
　　原　　　告　甲○○
　　被　　　告　彰化縣政府
右當事人間因耕地三七五租約事件，原告不服內政部中華民國八十七年八月十九日台
內訴字第八七○三四八三號再訴願決定，提起行政訴訟。本院判決如左︰
　　主  文
原告之訴駁回。
　　事  實
緣原告承租黃芸所有坐落彰化縣埔心鄉○○段一一○一地號應有部分(持分)二分之一
之土地，面積○．○四九五公頃（原告與出租人共有面積○．○九八九公頃，持分各
二分之一），訂有租約，租期至七十九年底屆滿。原告於法定期間申請續訂租約，出
租人為擴大家庭農場經營規模，則申請收回自耕，經被告八十三年八月二十日彰府地
權字第一六六七五六號函准由承租人即原告續訂租約。出租人訴經台灣省政府八十四
年二月二十日府訴一字第一四四九七四號訴願決定：「原處分撤銷，由原處分機關另
為處分」。被告重查後，認出租人持憑埔心鄉公所八十年一月二十八日核發之自耕能
力證明書，為擴大家庭農場經營規營而收回與其自耕地同一或鄰近地段內之耕地自耕
，且對承租人並已依同條例第十七條第二項規定辦理補償完竣（向彰化地方法院提存
所辦理提存－八十五年度存字第七七五號）。又原告七十八全年收入多於七十九年支
出（收入新台幣（下同）二九一、八五六元，支出五七、六○○元），出租人收回土
地不致影響原告之生活，不受耕地三七五減租條例第十九條第一項第二款規定之限制
，乃以八十五年九月二十日彰府地權字第一六二九二九號函復埔心鄉公所准由出租人
收回自耕。原告不服，提起訴願、再訴願，遞遭決定駁回，遂提起行政訴訟。茲摘
兩造訴辯意旨於次：
原告起訴意旨略謂︰一、按行政機關應將行政處分之內容通知處分相對人，然被告未
曾將原處分書即彰化縣政府八十五年九月二十日八五彰府地權字第一六二九二九號函
送達通知原告，僅由彰化縣埔心鄉公所以八十五年十月四日心鄉民字第八八二○號函
轉被告處分意旨，並於八十五年十一月十三日由彰化縣埔心鄉公所將該八十五年十月
四日心鄉民字第八八二○號函文送達原告。惟彰化縣埔心鄉公所並非處分機關，無權
通知本件行政機關意旨，且彰化縣埔心鄉公所亦未曾將原處分書送達原告，是被告並
未合法通知原處分內容，其程序應有違法。二、又被告於訴願審查中曾答辯略謂：「
黃芸就其應有部分出租於甲○○，．．．，黃芸就其應有部分申請收回，豈有須知會
共有人黃漳沂」等語，被告顯認定黃芸係將其應有部分出租與原告，而黃芸亦係申請
收回其應有部分而已。惟查原告係承租系爭土地全部，非所謂承租黃芸就系爭土地之
應有部分，有耕地租約三件可稽，且租賃之標的物，必須為可以使用收益之物（動產
或不動產），共有物之應有部分，係抽象之權利比率，非具體共有物之一部分，無供
他人使用收益之可言，性質上不可能為租賃之標的物，是共有物之應有部分不得為租
賃之標的，最高法院六十一年台上字第一○○六號判決可參。原告當無可能承租系爭
土地之應有部分從事耕作。且共有土地之應有部分既係抽象之權利比率，非具體共有
土地之一部分，無從供人占有及使用收益，而黃芸如何能收回其應有部分自耕﹖又如
何聲請法院強制執行收回其應有部分﹖被告准黃芸收回其應有部分，自屬不能，當有
違法。況耕地三七五減租條例第十九條係規定耕地租約期滿，耕地出租人可收回自耕
之情形，並非規定應有部分收回之情形，而本件被告既認定黃芸係申請收回「出租之
應有部分」，並非收回出租之耕地，自與耕地三七五減租條例第十九條規定不合，應
無從適用耕地三七五減租條例第十九條規定。是被告逕行適用耕地三七五減租條例第
十九條規定准予黃芸收回其應有部分，且屬於法不合。三、黃芸若係申請收回出租耕
地，然其申請時，原告為另一共有人，應有部分各二分之一（原告應有部分二分之一
現已移轉與黃漳沂）。按共有物之處分、變更及設定負擔，應得共有人全體之同意，
民法第八百十九條第二項定有明文，而黃芸未取得共有人即原告之同意，亦無從收回
出租耕地。四、又黃芸現為員林鎮公所課員，此為被告所自承，惟被告竟謂黃芸於租
約期滿時，有自耕能力即可，嗣後喪失自耕能力，均不影響其收回出租耕地之效力。
然本件行政救濟程序尚未終結，黃芸即已喪失自耕能力，當無從於行政救濟程序終結
後，收回自耕。準此，其無從自耕，已無疑義。被告竟謂黃芸於申請收回時，有自耕
能力即可，自有違法。五、按耕地租約期滿時，出租人申請收回耕地，主管機關審核
其所有收益是否足以維持一家生活，固應以租約期滿前一年之綜合所得及全年生活費
支出之情形為準，但若因收回耕地而提起訴願及行政訴訟時，受理訴願之機關或行政
法院依法調查證據之結果，出租人之收支情形已有變更，自非不得以其結果，為決定
或裁判之依據，應為循事理、法理可得之當然解釋，鈞院七十年度判字第三○號判決
可參。原告於七十八年因有其他收入致全年收入總額有二九一、八五六元，惟現原告
早已無該項其他收入，致已無任何收入，則耕地被收回，將致原告家庭生活失其依據
，聲請鈞院向財政部台灣省中區國稅局彰化縣分局函查原告（設籍：彰化縣埔心鄉○
○村○鄰○○路○段一九九號）其後之全年收入即明。是原告既有因出租人收回耕地
，致失家庭生活依據之情事，被告准黃芸收回自耕，自有違耕地三七五減租條例第十
九條第一項第三款規定，原處分當有違法。為此，請判決撤銷原處分及一再訴願決定
等語。
被告答辯意旨略謂︰一、原告指稱被告之處分函件，僅由埔心鄉公所函轉處分意旨，
並未將被告八十五年九月二十日八五彰府地權字第一六二九二九號函逕送原告。查本
案乃租約期滿出承租人雙方向耕地所在地之鄉公所（即埔心鄉公所）提出申請，案經
該公所查核彙送被告，被告核定後將申請案件發還該公所，再由該所通知出承租人，
作業程序並無不妥。原告對被告答辯內容：「黃芸就其應有部分出租於甲○○．．．
，黃芸就其應有部分申請收回，豈有須知會共有人黃漳沂」等語表示不解。查八十年
該系爭地霖鳳段一一○一地號土地，共有人為黃芸（即出租人）、甲○○（即承租人
），各持分二分之一，黃芸就其所有持分出租於原告，另原告亦所有持分二分之一，
即該筆土地全部由原告自任耕作（包括承租地與自耕地），並非原告所稱全筆承租。
本案租期屆滿，黃芸就其出租土地申請收回，並無須會知共有人黃漳沂（即原告之子
，八十二年四月原告將其所有二分之一土地出售予黃漳沂）之規定，更無原告所稱民
法第八百十九條第二項規定「共有物之處分、變更及設定負擔，應得共有人全體之同
意。」之情事。黃芸就其出租耕地於法定期間內申請收回，經審核符合相關規定，准
其收回出租耕地自耕，並不產生出租人如何能收回其應有部分自耕之情事，按共有人
間對其土地分耕分管情形，並非本案審核之重點，亦非行政機關所能置喙。又出租人
黃芸現職雖為員林鎮公所課員，目前並無從事農耕工作，惟查本案係於八十年間提出
申請收回，據埔心鄉公所八十年一月二十八日心鄉服字第○一四七號函核發之自耕能
力證明書，足以認定當年黃芸確係能自任耕作。二、綜上所陳，出租人黃芸依據耕地
三七五減租條例第十九條第二項規定，申請收回出租耕地自耕，因無同條第一項第一
、三款情事，出租人並經準用同條例第十七條第二項規定辦理補償完竣（提存法院，
八十五年度存字第七七五號），乃准由出租人收回耕地自耕。本案之處理經過情形，
悉依法令行事並無違誤，請將原告之訴駁回等語。
　　理  由
按「耕地租約期滿時，有左列情形之一者，出租人不得收回自耕：一、出租人不能自
任耕作者。二、出租人所有收益足以維持一家生活者。三、出租人因收回耕地，致承
租人失其家庭生活依據者。出租人為擴大家庭農場經營規模，得收回與其自耕地同一
或鄰近地段內之耕地自耕，不受前項第二款規定之限制。．．．」耕地三七五減租條
例第十九條定有明文。本件原告承租黃芸所有坐落彰化縣埔心鄉○○段一一○一地號
應有部分（持分）二分之一之土地，面積○．○四九五公頃（原告與出租人共有面積
○．○九八九公頃，持分各二分之一），訂有租約，租期至七十九年底屆滿。原告於
法定期間申請續訂租約，出租人為擴大家庭農場經營規模，則申請收回自耕，經被告
八十三年八月二十日彰府地權字第一六六七五六號函准由承租人即原告續訂租約。出
租人訴經台灣省政府八十四年二月二十日府訴一字第一四四九七四號訴願決定：「原
處分撤銷，由原處分機關另為處分」。被告重查後，認出租人持憑埔心鄉公所八十年
一月二十八日核發之自耕能力證明書，為擴大家庭農場經營規模而收回與其自耕地同
一或鄰近地段內之耕地自耕，且對承租人並已依同條例第十七條第二項規定辦理補償
完竣（向彰化地方法院提存所辦理提存－八十五年度存字第七七五號），又原告七十
八全年收入多於七十九年支出（收入二九一、八五六元，支出五七、六○○元），出
租人收回土地不致影響原告之生活，不受耕地三七五減租條例第十九條第一項第二款
規定之限制，乃以八十五年九月二十日彰府地權字第一六二九二九號函復埔心鄉公所
准由出租人收回自耕。原告循序起訴謂被告未曾將原處分書即彰化縣政府八十五年九
月二十日彰府地權字第一六二九二九號函送達原告。又被告認定黃芸係申請收回「出
租之應有部分」，並非收回出租之耕地，自無從適用耕地三七五減租條例第十九條規
定。加之，黃芸申請收回出租耕地，未取得共有人即原告同意。且黃芸現任職員林鎮
公所課員，而本件行政救濟程序尚未終結，黃芸即已喪失自耕能力，已無從自耕。另
原告於七十八年因有其他收入致全年收入總額有二九一、八五六元，惟現原告已無任
何收入，則耕地被收回，將致原告家庭生活失其依據，被告准黃芸收回自耕，亦有違
耕地三七五減租條例第十九條第一項第三款規定（詳如事實欄所載）云云。查本案乃
租約期滿，出承租人雙方各向耕地所在地之埔心鄉公所提出申請，案經該公所查核彙
送被告，被告核定後將申請案件發還該公所，再由該所通知出承租人，其作業程序並
無不合。又八十年時，系爭地共有人為黃芸（即出租人）、甲○○（即原告），各持
分二分之一，黃芸就其所有持分之土地出租於原告，另原告亦所有持分二分之一，即
該筆土地全部由原告自任耕作（包括承租地與自耕地）。本案租期屆滿，黃芸就其出
租土地申請收回，並非就共有物為處分、變更或設定負擔，尚不生民法第八百十九條
第二項所定「共有物之處分、變更及設定負擔，應得共有人全體之同意。」之問題。
再本案為耕地租賃，並非應有部分之租賃，此觀卷附私有地租約所載甚明，不生原告
所指出租人如何能收回其應有部分自耕或無從適用耕地三七五減租條例第十九條規定
之情事。復按「耕地三七五減租條例」第十九條第一項第一款、第三款規定略以：「
耕地租約期滿時，有左列情形之一者，出租人不得收回自耕：一、出租人不能自任耕
作者。．．．二、出租人因收回土地，致承租人失其家庭生活依據者，．．．」依上
開規定，出租人為擴大家庭農場經營規模收回耕地自耕，能否自任耕作，及承租人是
否失其家庭生活依據，應以「耕地租約期滿時」為準。查本案係七十九年底耕地租約
期滿，出租人黃芸申請收回自耕，原告申請續訂租約，黃芸於七十九年底耕地租約期
滿當時職業為自耕農，並經埔心鄉公所以八十年一月二十八日心鄉服字第○一四七號
函核發自耕能力證明書，被告於審查後認定出租人黃芸當時確係為能自任耕作之人，
洵屬有據。又原告戶內七十八年收入二九一、八五六元、七十九年收入五三五、○○
六元，七十九年基本生活費用五七、六○○元，有經埔心鄉公所查明之各該收支明細
表在卷可稽，被告因認系爭耕地租約屆滿時，由出租人收回土地不致使原告家庭生活
失其依據，自無不合。至該耕地租約屆滿後，出租人之自耕能力及承租人收支情況各
如何，不得再斟酌。原告請求另向稅捐機關函查其於上開租約屆滿後之收入，核無必
要。又原告所舉本院七十年度判字第三○號判決，係指受理訴願機關或行政法院調查
證據之結果，認定出租人於耕地租約屆滿時之收入情形，與原處分機關所認定者不同
時，得以其調查結果為決定或裁判之依據，非謂出租人於耕地租約屆滿後之收入情形
，亦得為准否收回自耕之依據，殊與本件無涉。從而，原告前開主張，皆無足取。而
出租人黃芸於七十九年底耕地租約期滿時既確能自任耕作，其依據首揭耕地三七五減
租條例第十九條第二項規定，申請收回耕地自耕，又無同條第一項第一款、第三款情
事，出租人並已比照同條第十七條第二項規定補償原告，被告准由出租人為擴大家庭
農場經營規模收回耕地自耕，及一再訴願決定遞予維持，俱無違誤之處。原告起訴意
旨，非有理由，應予駁回。兩造其餘訴辯事由，與判決結果無影響，不復申論，併此
明。
據上論結，本件原告之訴為無理由，爰依行政訴訟法第二十六條後段，判決如主文。
中    華    民    國     八十八      年     十二     月      三十       日
                    行 政 法 院 第 一 庭
                                審 判 長 評  事      黃  綠  星
                                         評  事      藍  獻  林
                                         評  事      黃  璽  君
                                         評  事      廖  宏  明
                                         評  事      鄭  忠  仁
右  正  本  證  明  與  原  本  無  異
                                         法院書記官  邱  彰  德
中    華    民    國     八十九      年      一      月       三        日
